臺灣高等法院高雄分院民事判決
110年度重上更一字第25號
上  訴  人  大新保全股份有限公司

法定代理人  郭蔡金葉
訴訟代理人  鄭國安律師
            謝孟璇律師
            劉怡孜律師
            徐秀蘭律師
被上訴人    蔡金杉  
訴訟代理人  許乃丹律師
            蔡宛庭律師
上列當事人間請求確認股東會決議不成立等事件，上訴人對於中
華民國107年3月12日臺灣高雄地方法院106年度訴字第1041號第
一審判決提起上訴，經最高法院發回更審，本院於111年2月16日
言詞辯論終結，判決如下：
    主  文
上訴駁回。
第二審訴訟費用由上訴人負擔。
    事實及理由
一、被上訴人起訴主張：上訴人公司發行股份總數400萬股，被
    上訴人與子女蔡宏達、蔡瓊宇（下稱乙○○等3人）計有181萬
    5000股，訴外人甲○○○及其子郭彥志、郭彥豪（下稱甲○○○等
    3人）計有181萬5000股，訴外人乙○○有5萬股，訴外人蔡施
    尾（民國99年11月30日死亡，由被上訴人、訴外人甲○○○、
    己○○、戊○○繼承，下合稱己○○等4人）有32萬股（下稱系爭
    股份）。甲○○○未經己○○等4人同意，擅於99年12月19日股東
    名冊（下稱系爭股東名冊）上記載自己為「蔡施尾遺產共同
    管理戶代表人」，向高雄市政府辦理公司登記。詎甲○○○明
    知被上訴人於105年8月25日以監察人身分召集股東臨時會，
    決議改選被上訴人、蔡宏達、乙○○為董事及蔡瓊宇為監察人
    （下稱甲股東會、甲決議），且其經臺灣高雄少年及家事法
    院（下稱高雄少家法院）105年度家全字第36號裁定禁止其
    行使系爭股份表決權等權利（下稱第36號裁定），然甲○○○
    仍於105年9月11日召集臨時股東會，作成決議選任其與郭彥
    志、郭呂偉菁為董事及郭彥豪為監察人之決議（下稱乙股東
    會、乙決議）。又被上訴人與甲○○○於106年1月20日於少家
    法院105年度家訴字第27號事件中成立和解（下稱系爭和解
    ），各分得系爭股份半數（被上訴人、甲○○○分得部分下分
    別稱A股份、B股份），上訴人竟惡意拖延過戶A股份予被上
    訴人，並於106年3月6日召集股東臨時會，作成臨時動議決
    議減資並增資新臺幣400萬元（下稱丙股東會、丙決議）。
    乙股東會出席股份總數扣除系爭股份後，不足總發行股份數
    過半數，所作乙決議為不成立，甲○○○等3人非董事，無權召
    集丙股東會，丙決議為無效等語。爰先位聲明，求為判決：
    ㈠確認乙決議不成立。㈡確認丙決議無效。被上訴人又主張倘
    系爭股份得計入乙股東會出席股份數，惟甲○○○於甲決議後
    非董事長，無權召集乙股東會，所為乙決議無效；且丙股東
    會出席股份總數經扣除被上訴人分得之A股份後，所作丙決
    議不成立等語。爰第一備位聲明，求為判決：㈠確認乙決議
    無效。㈡確認丙決議不成立。又倘認丙股東會成立且有效，
    則依公司法第189條規定，第二備位之訴求為判決：撤銷丙
    決議。
二、上訴人則以：系爭股份業經己○○等4人同意甲○○○管理及行使
    股東權，並於系爭股東名冊登記為「蔡施尾遺產共同管理戶
    代表人」。且上訴人105年8月13日董事會已決議召集乙股東
    會改選董監事，甲○○無召集股東會之必要，其無權召集甲股
    東會，所為甲決議無效。嗣上訴人召集乙股東會、丙股東會
    ，所作乙決議、丙決議均為有效等語置辯。
三、原審為被上訴人先位之訴勝訴之判決。上訴人不服，提起上
    訴，上訴聲明：㈠原判決廢棄。㈡被上訴人在第一審之訴駁回
    。被上訴人則答辯聲明：如主文所示。
四、兩造不爭執之事項：
　㈠上訴人發行股份總數為400萬股，甲○○○持有171萬5000股，其
    子郭彥志持有5萬股、郭彥豪持有5萬股，共計持有181萬500
    0股。被上訴人持有141萬5000股，其子女蔡宏達、蔡瓊宇各
    持20萬股，另一股東乙○○持有5萬股，共計持有186萬5000股
    。上訴人之前法定代理人蔡施尾原持有32萬股（即系爭股份
    ）。
　㈡蔡施尾於99年11月30日死亡，繼承人為被上訴人、戊○○、甲○
    ○○及己○○，嗣長子己○○拋棄繼承。
　㈢系爭股份於99年12月10日登記為「蔡施尾遺產共同管理戶代
    表人甲○○○」，上訴人於同日召開股東會選舉甲○○○、郭彥志
    、乙○○為董事，被上訴人為監察人，並推舉甲○○○為董事長
    ，該屆董事、監察人任期已於102年12月9日屆滿。嗣高雄市
    政府於105年5月31日以高市府經商公字第10553727300號函
    限期命上訴人應於105年9月13日前完成辦理改選董監事之事
    宜，逾期則當然解任。
　㈣被上訴人以監察人身分召開105年8月股東會，改選被上訴人
    及蔡宏達、乙○○為上訴人之董事，並於同年月29日臨時董事
    會推選被上訴人為上訴人之董事長(即甲決議)。
　㈤系爭假處分裁定禁止甲○○○就系爭股份以「蔡施尾遺產共同管
    理戶代表人」身分代為管理、處分或行使表決權等權利，原
    法院民事執行處於105年9月10日核發執行命令，上訴人及甲
    ○○○於105年9月股東會召開之前，已收受上開假處分裁定及
    執行命令，仍將系爭股份計入105年9月出席股數，但未行使
    表決權。
　㈥甲○○○以董事長身分召集105年9月股東會，並將系爭股份計入
    出席股數共213萬5000股（超過已發行股份1/2），若扣除系
    爭股份之出席股數為181萬5000股（未達1/2），105年9月股
    東會決議選任甲○○○、郭彥志、郭呂偉菁為董事、郭彥豪為
    監察人，並推舉甲○○○為董事長(即乙決議)。
　㈦被上訴人與甲○○○、戊○○於106年1月20日在少家法院105年度
    家訴字第27號事件中成立訴訟和解，和解內容記載：系爭股
    份由被上訴人與甲○○○各分得1/2即16萬股，被上訴人及甲○○
    ○應互相協同使上訴人辦理股東變更登記等語。
　㈧被上訴人於106年2月21日以存證信函通知上訴人及甲○○○辦理
    股票過戶手續，上訴人已於106年4月11日就系爭股份其中16
    萬股辦理變更登記至被上訴人名下。
　㈨甲○○○以上訴人董事長身分召開106年股東會，決議同時辦理
    減資及增資，被上訴人未出席該次股東會，而上訴人將系爭
    股份全部（32萬股）均計入出席股數(即丙決議)。
　㈩上訴人前身為大統保全股份有限公司，成立時實際總出資額3
    00萬元。分別由被上訴人出資225萬元、甲○○○出資75萬元。
    員工均稱被上訴人董事長、稱甲○○○總經理。
五、本件之爭點：
　㈠蔡施尾全體繼承人是否同意系爭股份登記為「蔡施尾遺產共
    同管理戶代表人甲○○○」，由甲○○○代表行使系爭股份？
　㈡被上訴人於105年8月25日以監察人身分召集股東會，所作成
    之甲決議是否有效？
　㈢被上訴人先位之訴第1項請求確認乙決議不成立，有無理由？
　㈣被上訴人第一備位之訴第1項請求確認乙決議，有無理由？
　㈤被上訴人先位之訴第2項請求確認丙決議無效，有無理由？
　㈥被上訴人第一備位之訴第2項請求確認丙決議不成立，有無理
    由？
　㈦倘認丙決議有效且成立，被上訴人第二備位之訴請求依公司
    法第189條規定撤銷丙決議，有無理由？
六、蔡施尾全體繼承人是否同意系爭股份登記為「蔡施尾遺產共
    同管理戶代表人甲○○○」，由甲○○○代表行使系爭股份？
  ㈠按繼承人有數人時，在分割遺產前，各繼承人對於遺產全部
    為公同所有，民法第1151條定有明文。上開公同共有之遺產
    ，依民法第1152條規定，固得由繼承人中互推一人管理之，
    且該互推方式，依同法第828 條第2 項準用第820 條第1 項
    規定，採多數決方式行之。惟依此規定互推之管理人，僅得
    就遺產為保存、改良、利用等管理行為，如就公同共有遺產
    為處分或其他權利之行使者，仍應適用民法第828 條第3 項
    規定，須得公同共有人即繼承人全體之同意，始得為之。公
    同共有股份之股東，為行使股東之共益權而出席股東會，係
    屬行使權利而非管理行為，自無民法第828 條第2 項準用第
    820 條第1 項規定之適用，亦不得逕由依民法第1152條規定
    所推選之管理人為之。就此權利之行使，公司法第160 條第
    1 項固規定應由公同共有人推定一人為之，惟既係為行使公
    同共有之股東權所為推選，自應得公同共有人「全體」之同
    意，俾符民法第828 條第3 項之規定，倘未經全體公同共有
    人同意推選之人，即不得合法行使股東權（最高法院104 年
    度台上字第2414號判決可資參照）。
  ㈡經查：蔡施尾原為上訴人之法定代理人，蔡施尾於99年11月3
    0日死亡，遺有系爭股份，上訴人於99年12月10日召開股東
    會選任甲○○○、郭彥志、乙○○為董事，被上訴人為監察人，
    推舉甲○○○為董事長，並在股東名冊上將系爭股份登記為「
    蔡施尾遺產共同管理戶代表人甲○○○」，向高雄市政府申請
    變更登記，經高雄市政府於100 年1 月4 日核准變更登記在
    案，此為兩造所不爭執(見本院卷第229頁)，復有高雄市政
    府100年1月4日高市府四維經商公字00000000000號函暨所附
    之公司變更登記資料在卷可稽（見原審卷一第84頁至第88頁
    )，堪信為真實。
　㈢被上訴人雖主張系爭股份登記為「蔡施尾遺產共同管理戶代
    表人甲○○○」，未經蔡施尾全體繼承人同意云云。惟為上訴
    人所否認。經查：
    ⒈蔡施尾之繼承人原有被上訴人、戊○○、甲○○○及己○○，嗣長
      子己○○拋棄繼承，僅由被上訴人、甲○○○、戊○○3 人繼承
      乙情，此為兩造所不爭執(見本院卷第229頁)，並有蔡施
      尾之繼承系統表影本可佐（見本院前審卷二第92頁），堪
      信為真實。
    ⒉己○○於本院前審證稱：蔡施尾死後辦法會時，繼承人即伊
      、戊○○、甲○○○在討論喪葬費的時候，有提到系爭股份，
      伊想要拋棄，戊○○是公務員，伊跟戊○○有共識上訴人公司
      是被上訴人及甲○○○兩個人的，伊、戊○○、甲○○○三個人討
      論說系爭股份要交給甲○○○管理。伊自88年起就任職上訴
      人公司擔任法規室主任，被上訴人係擔任監察人，負責公
      司財務及公文，伊所接觸的公文及公司重要公文、財務相
      關公文都要經過被上訴人看過才能發文。伊係於100 年1 
      月31日具狀拋棄繼承，並於同年2 月15日經核准在案等語
      （見本院前審卷一第73頁至第75頁）。再審酌己○○為被上
      訴人、甲○○○之兄長，已於100 年間拋棄繼承蔡施尾所有
      財產（包括系爭股份），就本件訴訟結果並無直接利害關
      係，當無甘冒偽證刑責，故意為不利被上訴人證述之必要
      。依其所證，戊○○原任公職、未曾任職上訴人公司，而己
      ○○擔任上訴人公司法規室主任，並與戊○○達成共識將系爭
      股份授權由甲○○○管理，與常情無違，堪認己○○上開證述
      為真實。顯見己○○、戊○○確有同意蔡施尾遺留之系爭股份
      交由甲○○○管理並代表行使股東權。
    ⒊再者，依證人己○○所述上訴人公司重要公文及財務公文均
      應經被上訴人批閱始能發文之內容等情，核與證人丁○○於
      本院前審證稱：伊自91年間擔任上訴人公司總務工作，負
      責採購、資訊及收發公文，伊所處理的公文一定要經被上
      訴人批示才能發文，被上訴人每天都會進公司，甲○○○有
      時候在外面跑業務，沒有每天進公司，伊叫被上訴人「蔡
      董」。被上訴人及乙○○於103 年3 月離開上訴人公司，之
      前上訴人公司印章放在被上訴人那邊，被上訴人批完公文
      後，會將公文直接拿給伊等語（見本院前審卷一第137 頁
      至第141頁、第143 頁）。且據證人丙○○於本院前審證稱
      ：伊為上訴人公司外場經理，甲○○○沒有每天進公司，財
      務的文都要經過蔡董（即被上訴人）看過等語（見本院前
      審卷第一第141 頁背面）；被上訴人於臺灣高雄地方檢察
      署103年度偵字11899 號案件103 年8 月14日刑事自首暨
      告發狀陳稱：上訴人員工均稱呼被上訴人董事長、稱甲○○
      ○為總經理等語相符（見本院前審卷一第234 頁），且員
      工均稱被上訴人為董事長、甲○○○為總經理，為兩造所不
      爭執(見本院卷第230頁)。復據證人陳宏璋於原審證稱：
      伊曾幫上訴人記帳，大部分係與乙○○接觸，有時會與甲○○
      ○接觸，原審卷一第88頁以下之股東名冊（下稱系爭股東
      名冊）及股東會議紀錄係伊打完後交給她們回去簽名及蓋
      章等語（見原審卷二第68頁、第70頁背面）；證人乙○○於
      原審證述：在辦理董監事變更登記過程，伊有拿文件給被
      上訴人簽名，因為甲○○○與被上訴人平常沒有在講話，跑
      會計師的小姐有好幾個，所以文件由會計師那邊回來之後
      ，甲○○○有要伊拿文件給被上訴人簽，但伊忘記有什麼內
      容等語（見原審卷二第73頁背面至第74頁）；己○○於本院
      前審證稱：上訴人歷次股東會公文是被上訴人負責保管等
      語（見本院前審卷一第74頁反面），且系爭股東名冊上蓋
      有上訴人公司大小章後，檢送高雄市政府辦理公司變更登
      記乙情，此有該股東名冊可佐（見本院前審卷一第28頁反
      面）。綜上各節，可知被上訴人於103 年3 月退出上訴人
      公司經營前，上訴人公司之重要公文均須被上訴人批閱始
      能發文，並掌管上訴人公司大小章，堪認系爭股東名冊將
      系爭股份記載「蔡施尾遺產共同管理戶代表人甲○○○」係
      陳宏璋填載後，乙○○曾將該股東名冊轉交予被上訴人核閱
      ，並蓋用上訴人公司大小章，被上訴人顯知悉並同意將系
      爭股份由甲○○○一人代表行使等情，堪以認定。
   ⒋至戊○○於本院前審證稱：蔡施尾過世後，伊拿到手尾錢5 萬
     元。在遺產分割前，沒有同意由甲○○○代表蔡施尾全體繼承
     人行使系爭股份云云（見本院前審卷二第56頁）。核與本
     院前開認定不符，且戊○○為證人時，因其身體狀況無法以
     口頭陳述，而僅能以點頭或搖頭回答問題（見本院前審卷
     二第53頁背面），顯見其身體狀況欠佳，則戊○○前開證述
     ，應係其身體欠佳及時間久遠，記憶模糊所致，其證言尚
     難採信。
 ㈣綜上，上訴人主張蔡施尾全體繼承人均同意系爭股份登記為「
   蔡施尾遺產共同管理戶代表人甲○○○」，由甲○○○代表行使系
   爭股份之股東權利等語，堪以採信。
七、被上訴人先位之訴第1項請求確認乙決議不成立，有無理由
    ？
　㈠按股份有限公司係資合公司，股東會為股份有限公司之最  
    高意思機關，股東會決議為股東本於多數決之集合意思表示
    而成立之法律行為，此透過一定額數股份之股東多數決之表
    決程序，以形成股份有限公司意思之機制，乃公司治理之表
    徵，並為股東平等原則之具體實踐，以避免公司為少數股份
    之股東所操控，侵害其他股東權益。故法律如規定決議須有
    代表已發行股份總數之股權達一定額數之股東出席時，此一
    定足額數股份之股東出席，即為該股東會決議之成立要件，
    欠缺此項要件，該股東會決議即屬不成立，並非單純之決議
    方法違法問題而已。查公司法第174條已明定股份有限公司
    之股東會（普通）決議，應有代表已發行股份總數過半數  
    股東之出席，以出席股東表決權過半數之同意行之。則股東
    會出席之股東，不足公司法第174條規定應有代表已發行股 
     份總數之過半數時，所為之決議因欠缺法律行為之成立要
    件 ，應不成立（最高法院103年度台上字第1516號判決要旨
    參
    照）。
  ㈡經查：蔡施尾全體繼承人同意系爭股份由甲○○○代為管理及行
    使股東權，業如前述。惟高雄少家法院業於105年9月7日以
    系爭假處分裁定禁止甲○○○就系爭股份以「蔡施尾遺產共同
    管理戶代表人」身分代為管理、處分或行使表決權等權利，
    原法院民事執行處於105年9月10日核發執行命令，上訴人及
    甲○○○於105年9月股東會召開之前，已收受上開假處分裁定
    及執行命令，仍將系爭股份計入出席股數，但未行使表決權
    一節，此為兩造所不爭執(見本院卷第230頁)。而甲○○○於系
    爭9月11日股東臨時會中以系爭股份之代表出席該次股東會
    ，此自屬以「蔡施尾遺產共同管理戶代表人」身分代為管理
    及行使系爭股份之行為，而在系爭假處分裁定禁止之列，當
    屬無效。又上訴人之總發行股份總數原為400萬股，扣除系
    爭股份後即為368萬股，其半數為184萬股，惟系爭9月11日
    股東臨時會扣除系爭股份後，出席股份數僅為181萬5000股
    ，此有出席簽到簿在卷可稽(見原審卷一第98頁)，則系爭9
    月11日股東臨時會出席之股東不足公司法第174條規定應有
    代表已發行股份總數之過半數，揆諸前揭說明，該次所為之
    決議即因欠缺法律行為之成立要件，而不成立，是被上訴人
    請求確認乙決議不成立等語，即屬有據，應予准許。
　㈢至上訴人雖辯稱：系爭假處分裁定係禁止甲○○○就系爭股份行
    使表決權等權利，出席股東會並非行使股東權，自不在系爭
    假處分裁定禁止之列，從而甲○○○仍得就系爭股份代表出席
    股東會，並援引最高法院95年度台上字984號判決為證云云
    。惟上訴人所引上開最高法院見解，係就股東自己所有股份
    之股東權經假處分為前提所為之法律見解，其基礎事實與法
    律爭議與系爭假處分係禁止甲○○○代表系爭股份之情形不同
    ，尚難比附援引，而為有利於上訴人之認定(最高法院109年
    度台上字第2500號裁定意旨參照)，上訴人前揭所辯，亦屬
    無據。
八、被上訴人先位之訴第2項請求確認丙決議無效，有無理由？
　㈠按無召集權人召集之股東會所為之決議，當然無效。蓋股東會應由有召集權人召集，其由無召集權人召集之股東會，既非合法成立之意思機關，自不能為有效之決議。無召集權人召集之股東會所為之決議所以為當然無效，係因股東會應由有召集權人召集，其由無召集權人召集之股東會，既非合法成立之股份有限公司之意思機關，自不能為有效之決議(最高法院82年度台上字第1826號民事裁判、70年度台上字第2235號民事裁判參照)。
  ㈡經查：系爭9月11日股東臨時會決議不成立，已如前述，則該
    次會議決議選舉甲○○○、郭彥志、郭呂偉菁為董事、郭彥豪
    為監察人，並推舉甲○○○為董事長，亦不生效力。惟上訴人
    之董事、監察人任期已於102年12月9日屆滿，經高雄市政府
    於105年5月31日以高市府經商公字第10553727300號函命上
    訴人應限期於105年9月13日前完成辦理改選董監事之事宜，
    逾期則當然解任，亦為兩造所不爭執(見本院卷第229頁)，
    則於系爭3月6日股東臨時會召開時，甲○○○已不具董事資格
    ，而為無召集權人，是其召集董事會並召開系爭3月6日股東
    臨時會，該次會議決議自屬無效。是以，被上訴人請求確認
    丙決議無效，即有理由，應予准許。
九、末查，被上訴人主張之先位聲明為有理由，則被上訴人備位
     請求即爭點㈣、㈥、㈦之部分，即無審究之必要。又乙決議係
    因出席表決權不足而不成立，則關於爭點㈡被上訴人於105年
    8月25日以監察人身分召集股東會，所作成之甲決議是否有
    效一節 ，亦無審究之必要，均附此敘明。
十、綜上所述，被上訴人先位聲明請求確認乙決議不成立，及確
    認丙決議無效，均有理由，應予准許。從而原審為上訴人敗
    訴之判決，並無不合。上訴論旨指摘原判決不當，求予廢棄
    改判，為無理由，應駁回上訴。
十一、據上論結，本件上訴為無理由，爰判決如主文。
中　　華　　民　　國　　111 　年　　3 　　月　　16　　日
                           民事第一庭
                                審判長法  官  謝靜雯
                                      法  官  邱泰錄
                                      法  官  洪能超
以上正本證明與原本無異。
如對本判決上訴，須於判決送達後20日內向本院提出上訴狀，其
未表明上訴理由者，應於上訴後20日內向本院提出上訴理由書（
均須按他造當事人之人數附繕本）。上訴時應提出委任律師或具
有律師資格之人之委任狀，並依附註條文規定辦理。
中　　華　　民　　國　　111 　年　　3 　　月　　16　　日
                                      書記官  黃瀚陞
附註：
民事訴訟法第466條之1：
對於第二審判決上訴，上訴人應委任律師為訴訟代理人，但上訴
人或其法定代理人具有律師資格者，不在此限。
上訴人之配偶、三親等內之血親、二親等內之姻親，或上訴人為
法人、中央或地方機關時，其所屬專任人員具有律師資格並經法
院認適當者，亦得為第三審訴訟代理人。
第1項但書及第2項情形，應於提起上訴或委任時釋明之。